臺灣高等法院刑事判決　　　　　　　　　　　　　九十三年度上訴字第三一六七號
　　上　訴　人　台灣台北地方法院檢察署檢察官
　　上　訴　人
　　即　被　告　甲○○
　　選任辯護人　謝宜雯律師
　　　　　　　　黃鈺華律師
　　　　　　　　蔣慧怡律師
右上訴人因被告妨害秘密案件，不服臺灣臺北地方法院九十二年度訴字第二一四七號
，中華民國九十三年八月三十一日第一審判決（起訴案號：臺灣臺北地方法院檢察署
九十二年度偵字第一七七六八號），提起上訴，本院判決如左：
    主  文
原判決撤銷。
甲○○無罪。
    理  由
一、公訴意旨略以：被告甲○○與乙○○係夫妻關係，因感情不睦而自民國八十七年
    間即協議分居，甲○○住於臺北市○○○路○段二三三巷十一號二樓，乙○○則
    關係，竟與唐自新（經告訴人撤回告訴已為不起訴之處分）基於妨害秘密之概括
    犯意聯絡，由甲○○提供鑰匙予唐自新潛入乙○○住宅內房間天花板、地毯裝設
    監聽、錄音設備，並在後陽台櫃子上接線裝置錄音機以竊錄乙○○非公開之言論
    、談話。甲○○於取得上開竊錄內容後，竟又於八十九年二月十七日、二月二十
    八日，以挽救婚姻為由，邀集朱植森、李牧華、林永錚、夏忠堅、郭明德、蔡長
    雄、鄭新教等人至台北市○○路○段六十八號六樓之一展研企業股份有限公司（
    下稱展研公司）會議室內，將前開竊錄之錄音內容中八十八年六月十三日之八通
    電話留言部分以播放方式加以散布。因認被告涉有刑法第三百十五條之二第三項
    、第一項之明知為無故以錄音竊錄之非公開言論而散布罪嫌云云。
二、本件檢察官起訴書於犯罪事實欄固提及：被告與唐自新基於妨害秘密之概括犯意
    聯絡，由甲○○提供鑰匙予唐自新潛入乙○○住宅內房間天花板、地毯裝設監聽
    、錄音設備，並在後陽台櫃子上接線裝置錄音機以竊錄乙○○非公開之言論、談
    話等情。然檢察官於該起訴書之證據並所犯法條欄中第三點業已敘明：「簽分暨
    告訴意旨另以：被告甲○○與唐自新之共同妨害秘密犯嫌，前因唐自新之偽證行
    為而獲不起訴處分，告訴人係於被告甲○○聲稱將告以誣告罪嫌方於臺灣臺北地
    方法院九十年度易字第七二五號被告唐自新涉犯妨害秘密案件撤回對被告唐自新
    之告訴；：：惟查：按告訴乃論之罪，對於共犯之一人告訴或撤回告訴者，其效
    力及於其他共犯，刑事訴訟法第二百三十九條定有明文，告訴意旨認被告所涉犯
    刑法第三百十五條之一妨害秘密罪部分，依同法第三百十九條前段之規定，須告
    訴乃論，告訴人乙○○業於臺灣臺北地方法院九十年易字第七二五號被告唐自新
    妨害秘密案件審理時具狀對共同被告唐自新撤回告訴，此有刑事撤回告訴狀影本
    及臺灣臺北地方法院刑事判決各一份附卷可稽，揆諸前開說明，效力及於共同被
    告甲○○，自無從再行追訴。」，是檢察官顯並未就被告所涉犯刑法第三百十五
    條之一第二款無故以錄音竊錄他人非公開之談話犯行提起公訴，而僅就被告涉犯
    明知為無故以錄音竊錄他人非公開之談話內容而散布、播送之犯行提起公訴，此
    並經到庭實行公訴之檢察官再度確認無誤（見原審審理筆錄），先此敘明。
三、按事實之認定，應憑證據，如未能發現相當證據，或證據不足以證明，自不能以
    推測或擬制之方法，以為裁判基礎；又認定不利於被告之事實，須依積極證據，
    苟積極證據不足為不利於被告事實之認定時，即應為有利於被告之認定，更不必
    有何有利之證據。又認定犯罪事實所憑之證據，雖不以直接證據為限，間接證據
    亦包括在內；然而無論直接或間接證據，其為訴訟上之證明，須於通常一般之人
    均不致有所懷疑，而得確信其為真實之程度者，始得據為有罪之認定，倘其證明
    尚未達到此一程度，而有合理之懷疑存在時，事實審法院復已就其心證上理由予
    以闡述，敘明其如何無從為有罪之確信，因而為無罪之判決，尚不得任意指為違
    法。最高法院分別著有四十年度台上字第八十六號、三十年度上字第八一六號、
    七十六年台上字第四九八六號判例可參。公訴人指控被告有右開犯行，無非係以
    同案被告唐自新之供述，證人朱植森、李牧華、林永錚、夏忠堅、郭明德、蔡長
    雄、鄭新教、呂陳筱玲之證言及有錄音帶扣案等為主要論據，惟訊據上訴人即被
    告固不否認於右揭時地播放右開錄音帶內容予朱植森等人收聽，但堅決否認有散
    布之故意，並辯稱：伊因懷疑告訴人與同屬臺北約明教會之南韓籍金顯徹牧師有
    不正常之來往，遂委請友人呂代豪牧師代為覓人監聽、竊錄告訴人位於臺北市大
    安區○○○路○段二三二巷十一號六樓住處內之電話談話內容，為挽回婚姻，且
    本身為虔誠之基督教徒，才會在所經營之展研公司辦公室內，播放上開錄音帶中
    金顯徹牧師留言與告訴人之談話內容及金顯徹牧師與告訴人女兒談話要告訴人女
    兒找告訴人之談話內容與友人及教會人士蔡長雄等人聆聽，一方面係請渠等對自
    己之婚姻關係提供協助，另一方面亦希望透過告訴人對牧師、友人之信賴，勸導
    告訴人勿違反婚姻之忠誠義務，並期透過教會之宗教與道德力量，阻止金顯徹牧
    師繼續介入被告與告訴人之婚姻，以挽救自己之婚姻關係，絕無散布之故意等語
    。
四、經查：
  (一)刑法妨害祕密罪章之立法目的在保障個人之隱私法益，不允許以竊錄或播送非公
    開談話等方式侵犯他人之隱私法益，惟隱私法益並非絕對不可侵犯，如侵犯隱私
    行為具有法律上之正當理由時，應認足以阻卻違法，而不成立犯罪。因此竊錄罪
    明文將「無故」亦即無法律上之正當理由置於構成要件中以杜絕解釋上之爭議。
    雖刑法第三百十五條第三項之播放竊錄內容罪之條文未如竊錄罪明文列出「無故
    」二字，惟此純係立法文字精簡之結果。蓋因播放錄音內容之行為常係錄音行為
    之延續，故若錄音行為因具有法律上之正當理由，而不成立犯罪時，則基於同一
    法律上之正當理由而將該錄音內容予以播放，斷無反而成立犯罪之理，足見播放
    竊錄內容罪亦應以「無故」為要件。而所謂「無故」係指當行為人並不是為了任
    何法益的保護而去侵害隱私法益時，當然就是無故，惟當行為人是為了保護某一
    法益，而其行為侵犯了另一法益，此際就應有法益間之比較衡量問題，如果所欲
    保護的法益優於被侵犯的法益，則其行為即為「有故」，進而阻卻違法。從而，
    可知隱私法益並非居於絕對優先之地位，若隱私法益與其他法益相衝突時，究應
    優先保護何者，端視何者之價值較高而定，因此，若播放行為之目的在保護其他
    法益，且該其他法益之價值顯然高於所侵犯之隱私法益時，隱私法益即應予退讓
    ，而先保護另一價值較高之法益；此時該播放行為即具有法律上之正當理由，而
    可阻卻違法。
  (二)按夫妻婚姻關係中，夫妻之一方對他方負有維護婚姻貞潔之忠誠義務，此應盡之
    貞潔忠誠義務，不僅出於道德之期許，其婚外性行為更受到刑事法律規定之明文
    禁止，故配偶之一方既有此貞潔忠誠義務存在，則相對於此義務，法律當然於規
    範之本旨內賦予他方對此義務之是否遵守及踐履有一「知」的權利，是苟夫妻一
    方之行為，在客觀上，已經足以導致他方對婚姻之貞潔產生合理之懷疑時，不論
    他人係本於「去除婚姻貞潔之疑慮」或「證實他方有違反婚姻貞潔義務事實」之
    動機，而對對方私人領域有所侵犯時，應認為係他方為維護婚姻貞潔所作出之必
    要努力，而非屬刑法第三百十五條之一之「無故」妨害他人祕密之行為。
  (三)被告於右揭時地如何播放竊錄之錄音帶供教會牧師、友人聆聽，除據被告供明綦
    詳外，並經證人朱植森、李牧華、林永錚、夏忠堅、郭明德、蔡長雄、鄭新教、
    呂陳筱玲等人證明無訛，且有錄音帶及譯文在卷可稽，而扣案錄音帶經原審於九
    十三年六月二十一日下午二時三十分勘驗，發現告訴人與南韓籍金顯徹牧師及另
    一名教友王姓男子深夜仍在談心，尤其述及「親愛的想念妳、愛妳」、「妳穿什
    麼顏色內褲」、「不是外殼而已，裡面也不錯啦，你用過的你知道」等極度曖昧
    之字眼，有勘驗筆錄在卷可稽。可知告訴人與南韓金顯徹牧師及另一名教友間確
    實極可能有不正常之男女交往關係。在此告訴人之舉止確實足以引起一般人對於
    告訴人是否違背貞潔忠誠義務乙事產生合理之懷疑下，被告播放行為之目的即有
    探究之必要。
  　１本件被告播放之對象多達七、八人，固有對特定多數人播放之行為，然告訴人
      與被告均係虔誠之基督教徒，疑似與告訴人有不正常男女交往關係之金顯徹牧
      師與王姓男子亦係教會之成員。而被告播放行為之對象中，夏忠堅、朱植森、
      林永錚、鄭新教等人均係教會之牧師，其中夏忠堅更係中華基督教福音協進會
      之祕書長，於教會界具有極為崇高之地位，李牧華、郭明德、蔡長雄等人則均
      係被告與告訴人兩人之好友或教友，其中郭明德更係被告與告訴人結婚時之伴
      郎，蔡長雄更係被告與告訴人之媒人，此不惟經被告供明，且為告訴人代理人
      姜明遠所不否認，並有牧師證書、教會刊物等存卷可佐。依聖經哥林多前書第
      六章第一至八節記載：「你們中有彼此相爭的事，怎敢在不義的人（指不信神
      之人）面前求審，不在聖徒面前求審呢？．．．你們竟是弟兄告狀，而且告在
      不信主的人面前，這已經是你們的大錯了，為什麼不情願吃虧呢？」，顯示聖
      經教導信徒不得互告，應尋求教會之內部途徑解決，故被告向教會牧師、友人
      求助之目的，無非意在私下協商解決，此與一般人發現配偶疑似有外遇時，多
      半先尋求至親好友之協助，而非立即採取法律行動之作法，初無二致。
    ２證人朱植森於檢察官偵訊時證稱：「因為聖經說，信徒不要互告，他是為了用
    　此原則，他找我們聽的目的是讓我們來判斷他太太和教會的金牧師是否有曖昧
      關係，如果我們認為是，希望經由我們去規勸雙方分開，讓家庭復合。」；證
      人夏忠堅、郭明德、林永錚、李牧華、蔡長雄、鄭新教證稱：「確實如朱植森
      所言。」（見偵字第四十七頁反面）；證人呂陳筱玲於檢察官偵訊時證稱：「
      八十九年二月十七日余某有找幾位牧師界的朋友，依教會的慣例，會找五、六
      個牧師一起來解決．．．」（見偵卷第一二八頁反面）；證人夏忠堅於原審審
      理時證稱：「好像是說金先生一直找他太太，請我們老朋友、牧師、長老關心
      一下，是不是有什麼問題。」、「我沒有印象說他要公布給其他人聽，我只知
      道他要求我們協助他們解決家庭糾紛。」、「在台灣基督教界沒有一個正式的
      聯合組織，類似天主教的系統，可以處理全體教會及信徒的問題，但是中華基
      督教福音協進會比較受到眾教會的信賴，所以我們被邀請去處理被告家庭的糾
      紛及金牧師涉入該家庭的事件。」、「（在八十八、八十九年間你協調婚姻問
      題時，你見聞甲○○的態度是要挽救婚姻還是捨棄這個婚姻？）他的態度很強
      烈的是要挽救這個婚姻。」、「新約聖經哥林多前書說你們有糾紛為何要告到
      外人去，應該要在教會尋求解決，馬太福音也說，弟兄間有衝突，應當在教會
      尋求解決。教會的內規各教會不一致，但是所有內規都是根據聖經而已。」（
      見原審卷第一三五頁反面、第一四四頁反面、第一四五頁反面、第一四六頁）
      ；證人郭明德於原審審理時亦證稱：「．．．我們在場聽完錄音帶後，甲○○
      有向在場的人說，他還有打好一張錄音帶的內容，邊放就給大家邊看，甲○○
      說有這個情況，請大家來幫忙，幫忙挽回他的婚姻．．．」（見原審卷第一四
      七頁反面）。益證被告播放行為之目的確係請求夏忠堅等人協助其挽救婚姻，
      且係依循教會之慣例。
    ３被告播放之處所為其所經營之展研公司辦公室內，因被告為該公司負責人，該
      公司員工未得其同意下，應不會擅自進出該辦公室，此為其個人領域，非公眾
      得出入之場所。又扣案錄音帶內容，本錄有告訴人與金顯徹牧師及王姓男子間
      之對話，業如前述，惟據證人郭明德另證稱：「（第一次去時，並沒有聽到乙
      ○○與他人對話的錄音帶？）是。」、「（第二次去時的情形？）．．．有聽
      一個錄音帶，一個金先生要找余太太的電話留言錄音帶。」、「（是否記得第
      一次錄音帶的內容？）金先生要找余太太，但乙○○的女兒說她不在，金先生
      問他去那裏的對話，要甲○○的女兒去房間找看看，甲○○的女兒回來說找不
      到。」（見原審卷第一三五頁），徵之卷存錄音譯文亦僅有金顯徹牧師之留言
      紀錄，質之證人夏忠堅亦供明所聽留言與譯文相同（見原審卷第一四四頁反面
      ），可見被告選擇在不公開之辦公室播放錄音內容，且播放時特意避免播出告
      訴人之聲音，足證被告係以極為嚴謹之方式處理此事，苟其有散布之意，焉選
      擇具私密性之辦公處所，且刻意隱去告訴人與金顯徹牧師及王姓男子間極度曖
      昧之對話。
  (四)、綜上，被告播放錄音帶之目的，應確係在請求協助，以圖挽救與告訴人之婚姻
      ，揆諸前揭說明，此尚非無故，而具有法律上正當理由，核與刑法明知為無故
      以錄音竊錄他人非公開之談話內容而散布、播送罪有間，此外，又另查無其他
      積極證據，足證被告有公訴人所指之犯行，依首揭判例意旨，被告犯罪應屬不
      能證明，原審未為詳究，遽為論罪科刑，尚有未洽。被告上訴否認犯罪，為有
      理由，自應由本院將原判決撤銷，改諭知被告無罪，庶免冤抑。
據上論斷，應依刑事訴訟法第三百六十九條第一項前段、第三百六十四條、第三百零
一條第一項，判決如主文。
本案經檢察官陳維練到庭執行職務。
中　　　華　　　民　　　國　　九十三　　年　　 十二 　　月　　二十三　　日
                              臺灣高等法院刑事第一庭
                                  審判長法  官  楊  貴　雄
                                        法  官  黃　聰　明
                                        法  官  雷　元　結
右正本證明與原本無異。
如不服本判決，應於收受送達後十日內向本院提出上訴書狀，其未敘述上訴之理由者
並得於提起上訴後十日內向本院補提理由書（均須按他造當事人之人數附繕本）。
                                        書記官  林　淑　貞
中　　　華　　　民　　　國　　九十三　　年　　 十二 　　月　　二十四　　日
